臺灣臺東地方法院刑事判決　　　　　　　 95年度易字第139號
公　訴　人　臺灣臺東地方法院檢察署檢察官
被　　　告　戊○○
上列被告因詐欺案件，經檢察官提起公訴（95年度偵字第226號）
，本院判決如下：
    主  文
戊○○幫助連續意圖為自己不法之所有，以詐術使人將本人之物
交付，處有期徒刑陸月，如易科罰金，以銀元佰元即新臺幣玖
佰元折算壹日。
    事  實
一、戊○○明知依一般社會生活之通常經驗，可預見一般人無故
    不自行申辦金融機構帳戶使用，反以價購或其他方式取得他
    人申辦之金融機構帳戶使用，可能利用該帳戶為與財產有關
    之犯罪工具，並得預見因而幫助他人從事詐欺取財之不法行
    為，竟為貪圖小利，仍不違背其本意，而基於幫助他人詐欺
    犯罪之不確定故意，將其於民國90年11月12日在臺東縣大武
    鄉○○村○○街60號中華郵政股份有限公司大武郵局開設帳
    號為0000000000000號帳戶之存摺、提款卡及密碼，於94年9
    月間某日在不詳地點，以不詳之價格出售予姓名年籍不詳之
    成年人，提供予不詳詐欺集團供作詐騙他人匯款之人頭帳戶
    使用。嗣即有詐欺集團成員，基於意圖為自己不法所有概括
    犯意，先後：(一)於94年9月25日下午3時許，由自稱「葉美雪
    」之人以電話聯絡向甲○○詐騙佯稱智冠科技股份有限公司
    舉辦抽獎活動，甲○○抽中二獎，獎金為港幣20萬元，需先
    匯款新臺幣 (下同)7 萬元至該公司加入臨時會員始得領取
    獎金，致甲○○陷於錯誤，依指示於94年10月3日下午1時50
    分許，在桃園縣蘆竹鄉農會匯款7萬元至戊○○提供之上開
    大武郵局帳戶內，同日旋由上開詐欺集團成員以跨行轉帳提
    款提領一空；(二)94年9月30日上午10時14分時許，由姓名年
    籍不詳成年女子以電話聯絡向丙○○詐騙佯稱智冠科技股份
    有限公司舉辦抽獎活動，丙○○抽中獎金港幣20萬元，需先
    匯款6萬元至該公司加入臨時會員始得領取獎金，致丙○○
    陷於錯誤，依指示於同日上午11時51分許，在新竹縣竹南郵
    局匯款6萬元至戊○○提供之上開大武郵局帳戶內，同日旋
    由上開詐欺集團成員以跨行轉帳提款提領一空。嗣因甲○○
    、丙○○發覺受騙，經報警後始循線查悉上情。
二、案經臺東縣警察局大武分局報請臺灣臺東地方法院檢察署檢
    察官偵查起訴。
    理  由
一、證據能力方面：
(一)證人己○○於偵查中之證詞，係依據其觀察及見聞所為之陳
    述，且於檢察官訊問時之證述，依筆錄之記載，並無證據顯
    示係遭受強暴、脅迫、詐欺、利誘等外力干擾情形，或在影
    響其心理狀況致妨礙其自由陳述等顯不可信之情況，被告雖
    反對其偵查中之供述具有證據能力，惟未能釋明上開供述有
    何顯不可信之情況，依上揭說明，其於偵查中向檢察官所為
    之證述，依刑事訴訟法第159條之1第2項規定自具有證據能
    力。
(二)本案公訴人提出之其他證據，均係被告以外之人在審判外之
    書面陳述，而屬傳聞證據，依刑事訴訟法第159條第1項之規
    定，原則上不具證據能力，惟被告戊○○於本案準備程序時
    對上開書面之證據能力表示不爭執，及至本院言詞辯論終結
    前亦未聲明異議，本院審酌該書面陳述作成時，應無人情施
    壓或干擾，亦無不當取供之情形，認為以之作為本案之證據
    亦屬適當，依刑事訴訟法第159條之5規定，應有證據能力。
二、認定犯罪事實所憑之證據及理由：
    訊據被告戊○○固不否認有於90年11月12日在大武郵局開設
    帳號為0000000000000號帳戶之存摺、提款卡及密碼使用，
    惟矢口否認有何幫助詐欺犯行，辯稱：伊要看病沒有錢，向
    朋友己○○借5千元，己○○叫伊把存摺、提款卡放在她那
    裡，比較有保障，如果伊兒子有匯錢進去存摺，己○○會去
    領，伊將存摺、提款交給己○○，之後的情形伊就不清楚云
    云。經查：
(一)被告於90年11月12日在臺東縣大武鄉○○村○○街60號中華
    郵政股份有限公司大武郵局開設帳號為0000000000000號帳
    戶之存摺、提款卡及密碼使用之情，業經被告坦認無訛，並
    有被告帳戶基本資料查詢表、最近交易資料查詢表 (見警卷
    第14頁、第15頁)在卷可稽；又上開自稱「葉美雪」者詐騙
    被害人甲○○、及不詳姓名女子詐騙被害人丙○○，致甲○○、丙○○因誤信犯罪集團之電話指示，於前揭時間、地點
    ，將款項匯入被告名義上開郵局帳戶之事實，亦據被害人甲○○、丙○○於警詢中證述甚詳，並有蘆竹鄉農會匯款回條
    、郵政國內匯款執據各1紙 (見警卷第8頁、第13頁)、查詢
    帳戶最近交易資料明細1紙 (見警卷第14頁)在卷可按，是被
    害人甲○○、丙○○受詐騙後將款項匯入被告上開郵局帳戶
    內之事實，事証明確，應堪認定。
(二)證人己○○於偵查中證稱：94年7、8月時被告生病，在他家
    向我借5千元，他表示他兒子領錢後，錢會匯進去他大武郵
    局的戶頭，如果我不相信，他願意把存摺及提款卡放在我這
    裡作為擔保，我跟他說不用，後來並去我的郵局低收入戶專
    戶裡提了5千元給他，我並沒有拿走他的存摺及提款卡。94
    年有一天，我剛好要回高雄，被告和徐豐盛去安朔郵局辦理
    語音查詢、轉帳的事情，至於被告存摺及提款卡的下落，我
    並不清楚。被告在我來開庭的路上還打手機給我，說他昨天
    來地檢署接受訊問，把他向檢察官表示的情形全部告訴我，
    說他向檢察官說是我把他的存摺拿走，叫我要幫他照著他的
    意思講下去等語 (見偵查卷第25頁至第26頁)；於本院審理
    時證稱：我沒有拿被告大武郵局存摺及提款卡，被告向我借
    5千元，他說他兒子會匯錢進去，並將存摺及提款卡給我，
    他說他兒子匯錢進去的時候，我自己再去領，但是我沒有拿
    ，我想我拿那個做什麼。被告向我借錢時是在他家，被告在
    生病，應該沒有其他人在場。他借錢是說要去治病，他是2
    千元、幾千元分次借，分了3次借，共借5千元。我最後一次
    看被告拿存款簿時，是他向我借錢半個月後，他叫我帶他和
    徐豐盛去安朔郵局辦密碼，我當時有問他為何不在大武郵局
    辦，因為他說大武郵局的人都認識他，叫我帶他去安朔。我
    才知道他去辦什麼，他說他連自己的存款簿號碼都不知道如
    何辦理，我叫他不可以賣給別人，如果賣給別人會有事情，
    他說徐豐盛辦都沒有事。後來也有調問我，開庭當天，我在
    路上接到被告的電話，我還向檢察官出示我的手機，證明被
    告有打電話給我，他要我幫他脫罪，我是照實講，不可能再
    幫他脫罪。我有聽庚○○說被告都將罪往我身上推，庚○○
    是我的乾爸爸，他在林獻騰家有聽到被告跟林獻騰討論案情
    ，林獻騰教他如何脫罪。借錢給被告的時候，沒有要求被告
    將身分證件交給我影印，只有一次辦行動電話才有拿他的身
    分證件。去年9月多，被告還為了要修理機車向我借1,600元
    等語 (見本院卷第39頁至第42頁)，證人己○○雖就被告向
    其借錢次數之細節略有出入，惟被告向其借款距今已近1年
    有餘，而人之記憶，隨時間經過難免漸趨模糊，然其就被告
    向其借款總額為5千元，借款時被告雖有提議要將存摺、提
    款卡交其保管，而遭其拒絕一節證述內容前後則屬一致，自
    難執其就枝微末節部分有不一致之情形，即全盤否定證人己○○之證述，其證詞應堪可採。
(三)被告雖辯稱因向己○○借錢，故將大武郵局存摺、提款卡交
    給己○○云云。惟被告於警詢中供述：我大武郵局的存簿在
    一個月前 (即94年9月間)就被己○○拿走了，她說存簿借她
    ，她會拿5千元給我，因本身沒工作，人又生病，就答應把
    存簿和郵局提款卡、身分證都交給己○○，後來我們在大武
    村碰面時我向她要身分證，她就說在高雄或是台扳村云云 (
    見警卷第2頁至第3頁)；於偵查中則先供稱：去年我生病，
    己○○來找我，我就跟他借錢，她問我有沒有存款簿，我表
    示有，但戶頭內沒有錢，後來我就把存摺、提款卡及身分證
    拿給她，她到現在都還沒有還我；嗣則改稱：身分證她只是
    拿去影印而已，印完後就還我了，但存摺及提款卡她沒有還
    我。她拿身分證還我時，有拿給我5千元，但這5千元是我向
    她借的。我不知道己○○拿我的存摺做什麼，她只說他的小
    孩唸書，需要存摺。我想她如果有錢，就會把錢存進去那個
    存摺裡云云 (見偵查卷第17頁至第18頁)；於本院準備程序
    時供稱：我要看病沒錢，向己○○借錢，己○○叫我把存摺
    押在她那裡，這樣她才有保障，並叫我如果我小孩有匯錢進
    去就告訴她，她會叫人去領取云云 (見本院卷第13頁)，所
    述前後矛盾，且與常情有違，即有可疑。參以證人己○○於
    95年2月23日下午2時24分許至臺灣臺東地方法院檢察署接受
    訊問後，當庭經承辦檢察官檢視其行動電話內留存之通話紀
    錄，於該日中午12時49分許確有一通0000000000號行動電話
    號碼之來電顯示 (見偵查卷第26頁)，且該行動電話號碼確
    為被告所有，亦經被告於本院審理時坦認無訛，惟就何以於
    己○○應訊前撥打電話與己○○聯繫，被告則支吾其詞，無
    法提出合理之說明，此益見證人己○○上揭證稱被告於其開
    庭前意圖影響其證詞之證述應屬實情。而被告倘對存摺、提
    款卡遭詐騙集團使用一節並無所悉，何須於詹小其到庭前試
    圖影響己○○之說詞，是被告上開大武郵局帳戶存摺及提款
    卡應係被告提供予詐騙集團使用，應無疑義。
(四)被告又辯稱其將存摺、提款卡交付己○○時，有乙○○、庚○○在場，惟證人乙○○於本院審理時證稱：我是聽被告說
    他向己○○借錢，他有將存摺交給己○○，己○○將存摺拿
    走，被告向己○○借錢的時候，我人也在旁邊有看到，時間
    我不確定是哪一個月，但我確定是95年的事情，是在被告家
    中，我去的時候，看到己○○拿錢給被告，拿多少錢我不知
    道，後來我待了一下就走了。過程中被告說他兒子會將錢匯
    到被告的戶頭裡面，他會再將錢還給己○○。其他沒有說什
    麼。己○○當時沒有說什麼，我不知道被告向己○○借錢的
    原因，沒有看到被告將何證件，包括存摺、提款卡交給己○○，我印象中，被告向己○○借錢只有這一次等語 (見本院
    卷第44頁至第46頁)。則證人乙○○看到被告向己○○借錢
    時間為95年間，與本案被告辯稱交付存摺、提款卡與己○○
    之時間係在94年9月間，已相距年餘，且證人乙○○亦證稱
    並未看到被告將存摺、提款卡交給己○○，其證詞自不足有
    利被告辯解之認定。
(五)綜上所述，被告所辯顯係事後卸責之詞，不足採信。本件事
    證已臻明確，應予依法論科。
三、論罪與量刑：
(一)按刑法上之幫助犯，係對於犯罪與正犯有共同之認識，而以
    幫助之意思，對於正犯資以助力，而未參與實施犯罪之行為
    者而言 (最高法院75年度臺上字第1509號、88年度臺上字第
    1270號判決意旨參照)，是以如未參與實施犯罪構成要件之
    行為，且係出於幫助之意思提供助力，即屬幫助犯。又如以
    一幫助行為，幫助他人連續犯罪，為幫助連續，就幫助犯言
    ，僅有一次之犯罪行為 (最高法院86年度臺上字第5680號、
    87年度臺上字第3865號判決要旨參照)。次按金融機構存款
    帳戶，事關存戶個人財產權益之保障，其與儲戶存摺、印章
    、提款卡相結合，專屬性、私密性更形提高，除非本人或與
    本人具密切之關係者，難認有何理由可自由使用私人之存摺
    及提款卡，一般人亦均有應妥善保管上開物件，防止被他人
    冒用之認知，且近來詐欺集團犯案猖獗，每每利用人頭帳戶
    為犯罪工具，若任意將自己帳戶之相關物件資料交予不明人
    士，將有遭他人作為詐欺犯罪時，非正當資金進出之用之不
    法用途，此情當為具有社會生活經驗之成年人所得認識，本
    件被告任意交付上開郵局帳戶之存摺、提款卡及密碼資料予
    姓名年籍不詳成年人士，其有容認帳戶供幫助犯罪集團作為
    詐欺犯罪所得財物之用之未必故意，甚為灼然。惟被告雖有
    將其所申請之上開郵局帳戶資料提供予包括「葉美雪」及其
    他姓名年籍不詳成年人士之詐欺集團使用，該集團成員並連
    續以詐術使被害人甲○○、丙○○陷於錯誤，而匯款至被告
    所提供之上開郵局帳戶，然未見被告有何參與詐欺被害人之
    行為或於事後分得詐騙款項之積極證據，是被告將其所有之
    上開郵局帳戶提供予詐欺集團作為遭詐欺取財之被害人匯款
    指定帳戶之行為，屬詐欺取財構成要件以外之行為，被告以
    幫助之意思，參與詐欺取財構成要件以外之行為，應認其所
    為係幫助連續詐欺行為而非正犯行為，應論以詐欺取財之幫
    助犯。
(二)查該自稱「葉美雪」之人或其他詐欺集團成員先後使被害人
    甲○○、丙○○陷於錯誤，分別匯款至被告提供之上開郵局
    帳戶內，該詐欺集團所為，係犯刑法第339條第1項之詐欺取
    財罪，且渠等先後2次詐欺取財犯行，時間緊接，方法相同
    ，所犯構成要件亦相同，顯係基於概括犯意反覆為之，為連
    續犯，依修正前刑法第56條規定，以一罪論。被告提供上開
    郵局帳戶存摺等物之方式，幫助「葉美雪」或其他詐欺集團
    成員連續詐欺取財，核被告所為，係犯刑法第30條第1項、
    第339條第1項之幫助連續詐欺取財罪，又被告以幫助之意思
    ，參與構成要件以外之行為，為幫助犯。被告行為後，刑法
    於94年2月2日修正公布，於95年7月1日施行，其中就幫助犯
    部分，刑法第30條修正規定：「幫助他人實行犯罪行為者，
    為幫助犯。雖他人不知幫助之情者，亦同。幫助犯之處罰，
    得按正犯之刑減輕之。」，與修正前同條規定：「幫助他人
    犯罪者，為從犯。雖他人不知幫助之情者，亦同。從犯之處
    罰，得按正犯之刑減輕之。」不同，惟被告無論依修正前或
    修正後刑法第30條，均成立幫助犯，修正後之規定並無較有
    利於被告之情形，依最高法院95年第21次刑事庭庭務會議決
    議，並無刑法第2條第1項規定之適用，應依一般法律適用原
    則，適用裁判時法即刑法第30條第2項規定，依正犯之刑減
    輕之。
(三)又關於罰金法定刑範圍之規定，修正前刑法第33條第5款規
    定，罰金刑為1銀元以上，而有關罰金倍數之調整及銀元與
    新臺幣之折算標準，則定有「罰金罰鍰提高標準條例」及「
    現行法規所定貨幣單位折算新臺幣條例」，除罰金以1銀元
    折算3元新臺幣外，並將72年6月26日以前修正之刑法部分條
    文罰金數額提高2至10倍，其後修正者則不再提高倍數，修
    正後則將罰金刑提高為新臺幣1,000元以上，並以百元計算
    之，因刑法第33條第5款所定罰金貨幣單位已改為新臺幣，
    刑法分則編各罪所定罰金之貨幣單位亦應配合修正為新臺幣
    ，且考量刑法修正施行後，不再適用「現行法規所定貨幣單
    位折算新臺幣條例」，為使刑法分則編各罪所定罰金之最高
    數額與刑法修正前趨於一致，增訂刑法施行法第1條之1，將
    刑法分則編各罪所定罰金之貨幣單位均改為新臺幣，並將72
    年6月26日以前修正之刑法部分條文罰金數額提高為30倍，
    其後修正者則提高為3倍。是以刑法分則編各罪所定罰金刑
    之最高數額，於上開規定修正後仍屬一致，並無不同；但其
    罰金刑之最低數額，則比修正前提高，涉及科刑規範變更，
    自有新舊法比較必要，比較結果修正後之規定並未有利於被
    告，依刑法第2條第1項前段規定，應適用修正前之規定。
(四)爰審酌被告將所申請之金融帳戶供詐騙集團成員使用，助長
    詐騙集團財產犯罪之風氣，致本件被害人受騙而匯款，實為
    當今社會層出不窮之詐財事件所以發生之根源，造成社會互
    信受損，擾亂金融交易往來秩序，影響層面廣泛，且亦因被
    告提供個人帳戶，致使執法人員追查真正幕後詐欺取財正犯
    憑添困擾，所為實屬不該，其所為自應受有相當程度之刑事
    非難，而被告經查獲後猶矢口否認犯行，顯無悔意，犯後態
    度不佳，及其犯罪之動機、目的、生活狀況等一切情狀，量
    處如主文所示之刑。查被告行為後，罰金罰鍰提高標準條例
    第2條業已刪除，而刑法第41條第1項前段易科罰金折算標準
    ，已由修正前之銀元100元、200元、300元 (即新臺幣300元
    、600元、900元)折算1日，修正為新臺幣1,000元、2,000元
    、3,000元折算1日，並刪除「因身體、教育、職業、家庭之
    關係或其他正當事由，執行顯有困難」之條件，因屬科刑規
    範事項變更，其折算標準為裁判時所應諭知，自有就新舊法
    規定比較必要，經比較新舊法結果，以被告行為時即修正前
    刑法較有利於被告，應依刑法第2條第1項前段規定，適用修
    正前刑法第41條第1項前段、修正前罰金罰鍰提高標準條例
    第2條規定，諭知易科罰金之折算標準，以資懲儆。
四、應適用之法條：
    依刑事訴訟法第299條第1項前段，刑法第2條第1項前段、刑
    法第30條第1項、第2項、第339條第1項、修正前刑法第41條
    第1項前段，罰金罰鍰提高標準條例第1條前段、修正前同條
    例第2條，判決如主文。
本案經檢察官丁○○到庭執行職務。
中　　華　　民　　國　　96　　年　　2 　　月　　15　　日
                  刑事第二庭審判長法  官  李水源
                                  法  官  曾宗欽
                                  法　官  簡芳潔
以上正本證明與原本無異。
如不服本判決，應於判決送達後10日內向本院提出上訴狀 (須附
繕本)。「勿逕送上級法院」
告訴人或被害人對於判決如有不服具備理由請求檢察官上訴者，
其上訴期間之計算係以檢察官收受判決正本之日期為準。
                                  書記官  尹玉琪
中　　華　　民　　國　　96　　年　　2 　　月　　16　　日
附錄本案論罪科刑法條：
中華民國刑法第339條
意圖為自己或第三人不法之所有，以詐術使人將本人或第三人之
物交付者，處5年以下有期徒刑、拘役或科或併科1千元以下罰金
。
以前項方法得財產上不法之利益或使第三人得之者，亦同。
前二項之未遂犯罰之。
修正前中華民國刑法第30條
幫助他人犯罪者，為從犯。雖他人不知幫助之情者，亦同。
從犯之處罰，得按正犯之刑減輕之。
